【裁判字號】    95,訴,539
【裁判日期】    951031
【裁判案由】    分割共有物
【裁判全文】
臺灣彰化地方法院民事判決  95年度訴字第539號
原      告  甲○○
訴訟代理人  陳振吉律師
複代理人    丙○○
被      告  乙○○
上列當事人間請求分割共有物事件，本院於民國95年10月27日言
詞辯論終結，判決如下：
    主  文
兩造共有坐落彰化縣竹塘鄉○○段三七三、三七四地號、地目皆
為建、面積分別為一四二點五○及八五點一五平方公尺之土地，
准予合併分割為如附圖即彰化縣二林地政事務所民國九十五年十
月十三日土地複丈成果圖所示，編號A 部分、面積一一三點八三
平方公尺，分歸原告取得，編號B 部分、面積一一三點八二平方
公尺，分歸被告取得。
訴訟費用由被告負擔二分之一，餘由原告負擔。
    事實及理由
一、原告主張：坐落彰化縣竹塘鄉○○段373 、374 地號、地目
    皆為建、面積分別為142.50及85.15 平方公尺之土地（下稱
    系爭二筆土地）為兩造所共有，應有部分比例各為2 分之1
    ，兩造就系爭二筆土地並無因物之使用目的不能分割之情事
    ，亦未有不分割之協議，屢經協調分割，均無法解決，且系
    爭二筆土地相毗鄰、共有人及應有部分均相同、且皆為建地
    ，爰依民法第823 條第1 項、第824 條第2 項規定，請求准
    予合併分割，分割方法如附圖即彰化縣二林地政事務所民國
    95 年10 月13日土地複丈成果圖所示等語。並聲明：如主文
    所示。
二、被告則辯稱：因系爭二筆土地係兄弟共有，如分割其他兄弟
    可能不同意，故不同意分割，如要分割同意合併分割，亦同
    意原告所提分割方案等語。並聲明：原告之訴駁回。訴訟費
    用由原告負擔。
三、得心證之理由：
（一）按各共有人，得隨時請求分割共有物。共有物之分割方法
      ，不能協議決定者，法院得因任何共有人之聲請，命以原
      物分配於各共有人，民法第823 條第1 項及第824 條第2
      項分別定有明文。本件原告主張系爭二筆土地為兩造所共
      有，應有部分比例各為2 分之1 ，兩造間就系爭二筆土地
      並未訂有不分割之特約，亦未因物之使用目的而有不能分
      割之情形，屢經協調分割，均無法解決之事實，已據其提
      出土地登記謄本及地籍圖謄本各乙件為憑，核屬相符，亦
      為被告所不爭執，原告此部分之主張自堪信為真實。至被
      告雖以前開情詞置辯，惟按不動產物權，依法律行為而取
      得設定、喪失、及變更者，非經登記，不生效力，民法第
      758 條定有明文。系爭二筆土地所有權人登記為兩造，有
      土地登記謄本在卷可稽，被告之兄弟並未登記為所有權人
      ，則依上開規定，被告兄弟自非系爭二筆土地之所有權人
      ，是被告辯稱系爭二筆土地係兄弟共有，如分割其他兄弟
      可能不同意，故不同意分割云云，應係對法律規定有所誤
      解而生，自不足採信。
（二）次按我國民法關於分割共有物之效力，係採移轉主義，即
      各共有人因分割而成為單獨所有人，係由於彼此相互移轉
      ，讓與部分權利所致。此觀民法第825 條之規定旨趣自明
      。因此數筆共有之土地，得予合併分割者，必以該數筆共
      有土地之共有人及其應有部分均相同，且得全體共有人之
      同意為必要（最高法院77年度台上字第2061號判決意旨參
      照）。系爭二筆土地之共有人即兩造及渠等之應有部分均
      相同，且兩造皆同意合併分割，地目皆屬相同，復又相毗
      鄰，是原告基於系爭二筆土地共有人之共有物分割請求權
      ，請求本院判決准予合併分割系爭二筆土地，於法有據，
      應予准許。
（三）查，系爭二筆土地皆為建地，合併後呈長方形，西南側臨
      彰化縣竹塘鄉○○路對外聯絡，餘則與訴外人所有之土地
      毗鄰，無法對外通行，由東至西分別為被告所有門牌號碼
      同路388 號、面積65.49 平方公尺及訴外人黃建福即被告
      侄子所有門牌號碼同路390 號、面積103.48（含占用376
      地號土地面積7.17平方公尺）平方公尺之加強磚造三層樓
      建物占有使用等情，為兩造所不爭執，並經本院會同彰化
      縣二林地政事務所測量人員履勘現場屬實，有勘驗筆錄、
      現場略圖及彰化縣二林地政事務所95年8 月14日土地複丈
      成果圖在卷可稽，應認為真實。
（四）再按共有人因共有物分割之方法不能協議決定，而提起分
      割共有物之訴，應由法院斟酌共有物之性質、共有人之意
      願、全體共有人之利益、經濟效用等因素，秉持公平原則
      ，而為適當之分配。查關於系爭二筆土地之分割方案，有
      原告提出如附圖所示方案，該方案為被告所同意，又被告
      分配取得土地與其原所有建物坐落之基地位置大致相符，
      使該建物無庸拆除，不致受有損失，另採東北西南向分割
      ，分割後各共有人取得之土地均面臨既有之彰化縣竹塘鄉
      ○○路，有適宜之通路對外聯絡，此外，客觀上對各共有
      人復無不利之處，是本院審酌系爭二筆土地使用現狀、共
      有人之意願、全體共有人之利益等一切情狀，認為系爭二
      筆土地以附圖所示方案分割，應屬適當。爰諭知系爭二筆
      土地之分割方法如主文第1 項所示。
結論：本件原告之訴為有理由，依民事訴訟法第78條、第80條之
1 ，判決如主文。
中    華    民    國    95    年    10    月    31    日
                  民事第一庭    法  官  游秀雯
以上正本係照原本作成。
如對判決上訴，應於判決送達後20日內向本院提出上訴狀。
中    華    民    國    95    年    10    月    31    日
                                書記官  張西武


司法院資訊處製作；財團法人民間司法改革基金會備份。
